臺灣臺北地方法院民事判決　　　　　　　93年度訴字第2279號
原　　　告　癸○○
　　　　　　己○○
　　　　　　戊○○
　　　　　　丁○○
　　　　　　丙○○
　　　　　　辛○○○
　　　　　　乙○○
　　　　　　甲○○
　　　　　　壬○○
　　　　　　丑○○
　　　　　　庚○○○
共　　　同
訴訟代理人　黃謙恩律師
被　　　告　子○○
訴訟代理人　劉錦隆律師
上列當事人間侵權行為損害賠償事件，本院於民國九十三年十二
月二十八日言詞辯論終結，判決如下：
    主    文
原告之訴及假執行之聲請均駁回。
訴訟費用由原告負擔。
    事實及理由
一、原告起訴原聲明求為判決命：（一）被告應給付原告各如附
    表所示已繳利息即損害金，及自民國93年4月1日起至清償日
    止，按月應繳之利息即損害金。（二）願供擔保請准宣告假
    執行。嗣於起訴後訴訟繫屬中之93年8月2日具狀改為請求判
    決命：（一）被告應給付原告各如附表一所示之損害金（即
    已繳利息），及自93年4月1日起至撤銷查封登記之日止，給
    付原告如附表一所示每月應付之損害金（即每月應繳利息）
    。（二）願供擔保請准宣告假執行。（見本院卷第129頁）
    。核係不變更訴訟標的而補充或更正法律上之陳述，依民事
    訴訟法第256條 之規定，非為訴之變更；又本件被告未於最
    後言詞辯論期日到場，核無民事訴訟法第386 條各款所列情
    形，爰依原告之聲請，由其一造辯論而為判決。均合先敘明
    。
二、原告主張：其與被告間並無任何債權債務關係，詎被告竟持
    臺灣高等法院（下稱高等法院）91年度抗字第1312號及本院
    90年度拍字第2073號拍賣抵押物裁定，聲請本院民事執行處
    於91年10月1 日將其等所分別共有如附表二所示公共設施即
    台北市○○街○段二二一號建物之附屬建物（下稱系爭公共
    本院以92年度訴字第115 號判決命（下稱前案判決）將本院
    91年度民執乙字第17908 號拍賣抵押物執行事件，就該判決
    第一項所示原告分別共有之共用部分所為之強制執行程序，
    應予撤銷確定在案。因其等所有分配之上開建物共十九間均
    已持向第三人即華南商業銀行萬華分行及第一商業銀行敦化
    分行設定抵押貸款，且其等自91年11月1 日起迄今曾向各鄰
    里信箱投遞「出賣建物」廣告，均因系爭公共設施之附屬建
    物被本院查封而致無人敢問津購買，致其等不得不每月應向
    前開借款銀行繳納利息，受有民法第216條第1項所謂「所受
    損害」，即現存財產因損害事實之發生而被減少，屬積極的
    損害，計自91年10月1日查封之日起至93年3月31日止共16個
    月，其等每月應繳之利息合計為188,762元，16個月合計
    3,020,192 元，此為到期已繳納部分；至未到期每月應繳部
    分，則為188,762元。為此爰依民法第184條第1 項規定，請
    求被告賠償等語。並聲明：（一）被告應給付原告各如附表
    一所示之損害金（即已繳利息），及自93年4月1日起至撤銷
    查封登記之日止，給付原告如附表一所示每月應付之損害金
    （即每月應繳利息）。（二）願供擔保請准宣告假執行。
三、被告未於最後言詞辯論期日到場，惟據其前提出答辯書狀以
    ：合建房屋之原始取得人為出資興建之一方，並非提供土地
    之地主，且所謂互易，依民法第395 條規定，係準用買賣之
    規定，而本院92年度訴字第115號及高等法院92 年度重上字
    第382 號判決，既已認定原告與訴外人李新發所訂立之合建
    契約，約定由原告及訴外人秦志明等人提供系爭土地，訴外
    人李新發出資興建，於建築完成後，由訴外人李新發將原告
    應分得之房屋交付原告，用以換取訴外人李新發分得房屋之
    基地，其性質應為互易，亦即原告係以土地換取系爭建物，
    自非原始取得系爭建物，上開判決誤用最高法院69年度台上
    字第3336號判決意旨，在法理上亦屬矛盾不通。而伊係基於
    受讓承攬人成銘營造有限公司（下稱成銘公司）對於出資興
    建人即興橋建設股份有限公司（下稱興橋公司）之法定抵押
    權及擔保之工程款債權而聲請查封系爭建物，原告目前已登
    記之區分所有建物含共同使用部分仍為法定抵押權效力所及
    ，伊聲請查封自屬完全為合法行為，並未侵害原告之權利。
    縱認伊聲請查封系爭建物為有侵害原告權利，惟伊係基於對
    於法律及實務歷來見解之確信，認系爭建物為訴外人興橋公
    司所有，而聲請法院查封，亦無故意過失可言。又原告對於
    系爭物既仍得使用、收益及仍保有所有權，原告亦應無損失
    可言等語，資為抗辯。並聲明：（一）原告之訴及假執行之
    聲請均駁回。（二）如受不利判決，願供擔保請准宣告免為
    假執行。
四、兩造不爭執之事實：
（一）原告所分別共有如附表二所示系爭公共設施即台北市○○
      街○段二二一號建物之附屬建物，經被告持高等法院91年
      度抗字第1312號及本院90年度拍字第2073號拍賣抵押物裁
      定，聲請本院民事執行處於91年10月1 日起准予查封在案
      ，嗣經原告提起第三人異議之訴後，本院以前案判決命將
      本院91年度民執乙字第17908 號拍賣抵押物執行事件，就
      該判決第一項所示即原告分別共有之就臺北市○○街○段
      二二一號等未辦保存登記之共用部分（即臺北市○○區○○段二小段第一一二一建號，門牌號碼臺北市○○街○段
      二二一號等共用部分），其中第一、三、五、七、九、十
      一層樓梯間（面積分別為一百點七一、五四點九七、五四
      點九七、五十點八五、四九點一二、四六點八五平方公尺
      ）、屋頂突出物（共三層，面積共一百四十九點九一平方
      公尺）、騎樓（面積二三點五三平方公尺），各按該判決
      附表一共用部分持分欄所示之應有部分之分別共有權存在
      。並命將系爭共用部分所為之強制執行程序，應予撤銷確
      定在案。
（二）原告所有分配之上開建物共十九間嗣均已辦理區分所有建
      物所有權登記。
（三）前案判決業已確定。
五、得心證之理由：
    本件兩造間主要之爭執點應在於：被告執高等法院91年度抗
    字第1312號及本院90年度拍字第2073號拍賣抵押物裁定，聲
    請本院民事執行處於91年10月1 日將原告所分別共有如附表
    二所示系爭公共設施即台北市○○街○段二二一號建物之附
    屬建物，予以查封在案，嗣雖經本院以前案判決命將上開本
    院91年度民執乙字第17908 號拍賣抵押物執行事件，就該判
    決第一項所示原告分別共有之建物共用部分所為之強制執行
    程序，予以撤銷並確定在案，是否因而即可認定被告係對原
    告構成侵權行為，而應負侵權行為損害賠償責任？而首須究
    明者為原告對於系爭公共設施之所有權是否屬原始取得。經
    查：
（一）按土地所有權人提供其地與建築商建築房屋，約定按土地
      價值與房屋建築費用之比例，以分配房、地，係屬何種性
      質之契約，應依具體情事決定之。如土地所有人就依約應
      分得之房屋，由其原始的取得所有權，而將部分土地移轉
      於建築商，以作為完成該房屋之報酬，固為承攬；然若該
      房屋係由建築商原始的取得所有權，土地所有人與之約定
      以部分土地與該房屋互為移轉者，則屬互易。又建築物原
      始所有權，屬於原始建築人；申請建築執照之起造人，通
      常並係原始建築人。且第一次所有權登記（即保存登記）
      亦係登記為起造人所有。以此，雖非不得推定申請建築執
      照之起造人，即為原始建築人，亦即原始有權人。然如申
      請建築執照之起造人，實際並非原始建築人，不過由於其
      與原始建築人有以土地與房屋所有權互為移轉之約定，故
      使用其名義申請建築執照，則不得因而變更原始建築人原
      始取得所有權之事實，而認該申請建築執照名義上之起造
      人係為原始所有權人。（最高法院74年度台上字第376 號
      判決意旨參照）。合先敘明。
（二）查，原告癸○○、己○○、丙○○、辛○○○以次四人之
      被繼承人秦明道、訴外人秦明志、秦明恩等地主與訴外人
      李新發即興橋公司之負責人於80年6月15 日訂立合建契約
      書，約定由原告等地主提供坐落臺北市○○區○○段二小
      段第114；115、116、118至121、121-1、121-2 地號土地
      ，由李新發供給工料於其上興建地面十層及地下二層之建
      物，原告等地主分得地面一層，其面積計算方式為基地面
      積乘以容積率再乘以百分之六十，加法定騎樓面積，陽臺
      、雨庇、花臺、露臺、地下室公共設施、屋頂突出物等附
      屬建物應依使比例無償登記予原告等地主，即位於地面以
      下依最大法定開挖面積乘以百分之六十為原告等地主所有
      ，其餘百分之四十屬於李新發，李新發並負責辦理申請建
      築執照、使用執照。李新發即以興橋公司之名義進行建物
      之施作，於83年3月10日取得建造執照（八十三年度建字
      第一○八號，起造人名義為興橋公司），於87年2月9日變
      更起造人名義為原告等地主及汪貴勳等共25人，於86年1
      月17日完成系爭建物之屋頂版建築，並報請臺北市政府工
      務局勘驗竣工，於89年10月3日取得使用執照（八十九年
      度使字第三一八號，原起造人名義為原告等地主及汪貴勳
      等共25人，但當時秦明道業已死亡，故由其繼承人即原告
      辛○○○、甲○○、乙○○、壬○○列為起造人，連同其
      他起造人共28人），並分配主建物之所有權歸屬。原告辛○○○、甲○○、乙○○、壬○○、癸○○、己○○、丙○○與訴外人秦明志、秦明恩於九十年間，就如前案判決
      附表二所示之建物及應有部分，向李新發請求辦理建物第
      一次測量及建物第一次所有權登記，渠雙方即於90年9月7
      日成立調解（九十年北調字第二二○號）。李新發即於90
      年12月20日辦理所有權第一次登記完竣，各樓層之建號、
      主建物及附屬建物之面積、所有人、大小公持分（即權利
      範圍）如前案判決附表一所示。原告辛○○○、甲○○、
      乙○○、壬○○、癸○○、丙○○、訴外人己○○與秦明
      志、秦明恩於91年間，就如前案判決附表三所示之建物及
      應有部分，向李新發請求辦理建物第一次測量及建物第一
      次所有權登記，兩造即於91年3月5日成立調解（九十一年
      北調字第四一號）。被告則於90年間，對興橋公司、汪貴
      勳等起造人，就如前案判決附表四所示之建物聲請拍賣抵
      押物，經本院於90年12月11日以90年度拍字第2073號裁定
      駁回，被告不服提起抗告，經高等法院於91年4月30日以
      91年度抗字第1312號裁定廢棄，並准予拍賣興橋公司所有
      如前案判決附表四編號第至號所示之不動產（即門牌
      號碼臺北市○○街○段二二一號樓梯間、汽車昇降機出入
      口（含騎樓）、第一至三層屋頂突出物），經本院民事執
      行處以91年度民執乙字第17908號受理在案，並於91年8
      月14日查封，原告辛○○○、甲○○、乙○○、壬○○、
      癸○○、丙○○、己○○與秦明志、秦明恩於同年9月9日
      聲明異議，臺北市建成地政事務所於同年11月1日經本院
      囑託就臺北市○○街○段二二一號等未辦保存登記之共用
      部分（即臺北市○○區○○段二小段第一一二一建號，門
      牌號碼臺北市○○街○段二二一號等共用部分）測量並為
      查封登記，其中第一、三、五、七、九、十一層樓梯間（
      面積分別為一百點七一、五四點九七、五四點九七、五十
      點八五、四九點一二、四六點八五平方公尺）、屋頂突出
      物（共三層，面積共一百四十九點九一平方公尺）、騎樓
      （面積二三點五三平方公尺）。原告即於同年12月24日依
      強制執行法第十五條規定，提起第三人異議之訴。而原告
      戊○○於91年5月13日向訴外人秦明志買受臺北市○○區
      ○○段二小段第一○七五建號之房屋，並辦妥所有權移轉
      登記完竣。原告丁○○於91年5月13日向訴外人秦明志買
      受臺北市○○區○○段二小段第一○七六建號之房屋，並
      辦妥所有權移轉登記完竣。原告丑○○於91年6月7日向訴
      外人秦明恩買受臺北市○○區○○段二小段第一○八六、
      一○八七、一○八八建號之房屋，並辦妥所有權移轉登記
      完竣。原告庚○○○於91年3月18日因其夫即原告己○○
      之贈與，而取得臺北市○○區○○段二小段第一○九三、
      一○九四建號之房屋，並辦妥所有權移轉登記完竣等情，
      為經前案確定判決認定之事實。並有高等法院91年度抗字
      第1312號裁定暨確定證明書、臺北市建成地政事務所91年
      11月1日函、建物登記謄本、建物測量成果圖、契約書、
      建造執照、使用執照、本院九十年北調字第二二○號調解
      程序筆錄、九十一年北調字第四一號調解程序筆錄附於該
      前案卷可稽（見前案卷第11至86頁），亦經本院依職權調
      閱前案卷、高等法院91年度抗字第1312號卷、本院91年度
      民執乙字第17908 號執行卷（影本）核閱屬實，復為兩造
      所不爭執，堪信為真實。
（三）承前所述，原告癸○○、己○○、丙○○、辛○○○以次
      四人之被繼承人秦明道、訴外人秦明志、秦明恩等地主與
      訴外人李新發即興橋公司之負責人於80年6月15 日訂立之
      上開合建契約書，雖約定由原告等地主提供坐落臺北市○○區○○段二小段第114；115、116、118至121、121-1、
      121-2地號土地，由李新發供給工料於其上興建地面十層
      及地下二層之建物，原告等地主分得地面一層，其面積計
      算方式為基地面積乘以容積率再乘以百分之六十，加法定
      騎樓面積，陽臺、雨庇、花臺、露臺、地下室公共設施、
      屋頂突出物等附屬建物應依使比例無償登記予原告等地主
      ，即位於地面以下依最大法定開挖面積乘以百分之六十為
      原告等地主所有，其餘百分之四十屬於李新發，李新發並
      負責辦理申請建築執照、使用執照等情，有合約書可稽（
      見本院卷第170-173 頁）。李新發即以興橋公司之名義進
      行建物之施作，於83年3月10 日取得建造執照（八十三年
      度建字第一○八號），其起造人名義為興橋公司，嗣於87
      年2月9日始變更起造人名義為原告等地主及汪貴勳等共25
      人，復於86 年1月17日完成系爭建物之屋頂版建築，並報
      請臺北市政府工務局勘驗竣工，於89年10月3 日取得使用
      執照（八十九年度使字第三一八號，原起造人名義為原告
      等地主及汪貴勳等共25人，因當時秦明道業已死亡，故由
      其繼承人即原告辛○○○、甲○○、乙○○、壬○○列為
      起造人，連同其他起造人共28人），並分配主建物之所有
      權歸屬。揆諸上開說明，原告辛○○○、甲○○、乙○○
      、壬○○連同其他起造人共28人雖於89年10月3 日取得使
      用執照時登記為系爭建物建築執照之起造人，惟其等實際
      並非原始建築人，不過由於其與原始建築人即興橋公司有
      以土地與房屋所有權互為移轉之約定，故使用其等名義申
      請變更建築執照，自不得因而變更原始建築人即興橋公司
      原始取得所有權之事實，而認該申請建築執照名義上之起
      造人即原告等地主係為原始所有權人。
（四）綜上所述，系爭公共設施既為原告與訴外人李新發所訂立
      之合建契約，約定由原告及訴外人秦志明等人提供系爭土
      地，訴外人李新發出資興建，於建築完成後，由訴外人李
      新發將原告應分得之房屋交付原告，用以換取訴外人李新
      發分得房屋之基地，其性質應為互易，亦即原告係以土地
      換取系爭建物，自非原始取得系爭建物，而被告係基於受
      讓承攬人成銘公司對於出資興建人即興橋公司之法定抵押
      權及擔保之工程款債權而聲請查封系爭建物，原告目前已
      登記之區分所有建物含共同使用部分仍為法定抵押權效力
      所及，聲請查封自屬完全為合法行為，並未侵害原告之權
      利，尚難認被告有何故意過失。況原告對於系爭物既仍得
      使用、收益及仍保有所有權，而其所以須自91年10月1 日
      起至今每月向借款銀行繳納利息，實係因其等與該借款銀
      行間之借貸契約而生，縱因而受有民法第216條第1項所謂
      「所受損害」，即現存財產因損害事實之發生而被減少之
      積極損害，亦難認與被告之依法查封行為間有何因果關係
      ，被告前開所辯自屬可取，原告所稱則非有據。從而，原
      告據以主張依侵權行為損害賠償請求權提起本訴，請求被
      告賠償自91年10月1日查封之日起至93年3月31日止共16個
      月，其等每月應繳之利息合計為188,762元，16 個月合計
      3,020,192元，各如附表一所示到期已繳納部分及自93年4
      月1 日起至撤銷查封登記之日止，給付原告各如附表一所
      示每月應付之損害金（即每月應繳利息），為無理由，不
      應准許。
六、原告受敗訴判決，其假執行之聲請即失所依據，應併予駁回
    。
七、因本案事證已臻明確，兩造其餘主張陳述及所提之證據，均
    毋庸再予審酌，附此敘明。
八、訴訟費用負擔之依據：民事訴訟法第85條第1項前段。
中　　華　　民　　國　　94　　年　　1 　　月　　24　　日
                民事第三庭    法    　官　張明輝
以上正本係照原本作成
如對本判決上訴，須於判決送達後20日內向本院提出上訴狀
中　　華　　民　　國　　94　　年　　1 　　月　　24　　日
                  　　　　　　法院書記官　周其祥
